【裁判字號】    90,判,2538
【裁判日期】    901227
【裁判案由】    發明專利申請
【裁判全文】
最  高  行  政  法  院  判  決                    九十年度判字第二五三八號
    原      告  日商．鹽野義製藥股份有限公司
    代  表  人  甲○○○
    訴訟代理人  陳文郎律師
                劉法正律師
    被      告  經濟部智慧財產局
    代  表  人  陳明邦
右當事人間因發明專利申請事件，原告不服行政院中華民國八十八年十月二十一日台
八十八訴字第三八八五四號再訴願決定，提起行政訴訟。本院判決如左：
    主  文
原告之訴駁回。
訴訟費用由原告負擔。
    事  實
緣原告於民國八十四年八月三日以「新穎抗生物質及其製造方法」，向被告申請發明
專利，經被告編為第0000000號審查，不予專利。原告申經再審查，並申請以
其補送微生物寄存證明書日期八十四年十月十一日為本案申請日。被告八十七年八月
十七日（八七）台專（玖）○一○七三字第一二七六五○號專利再審查案核駁理由先
行通知書通知原告，略以依修正前專利法第二十三條規定，申請日之取得屬法律規定
之事項，不得任意主張變更，所請延後申請日一事，歉難照准等語。原告不服，提起
一再訴願，遞遭決定駁回，遂提起行政訴訟。茲摘兩造訴辯意旨如次：
原告起訴意旨略謂：
一、按法條之釋義應有其「一貫性」，俾能適用在所有發明專利申請案的審查上。準
    此，有關正式申請日之取得，當以專利申請所必須之文件齊備日作為認定，而依
    「舉重以明輕」或「舉輕以明重」之法理，對於有關微生物發明之專利申請案而
    言，寄存證明文件應為「得以補正之申請必要文件」。（一）查在中華民國提出
    專利申請所必須之文件，於八十三年一月二十一日總統令修正公布之專利法第二
    十二條第一項中規定：「申請發明專利，由專利申請人備具申請書、說明書、必
    要圖式及宣誓書，向專利專責機關申請之」，而在修正前專利法第二十六條復規
    定：「申請有關微生物之發明專利，申請人應於申請前將該微生物寄存於專利專
    責機關指定之國內寄存機構，並於申請時附具寄存機構之寄存證明文件。但該微
    生物為熟於該項技術者易於獲得時，不須寄存」。因此，除前開第二十二條第一
    項對於一般專利申請案所規定之申請必要文件外，修正前專利法第二十六條對於
    一般有關微生物發明之專利申請案另特別規定一必要之申請文件寄存證明文件。
    （二）復查有關正式申請日之取得，於修正前專利法第二十三條中規定：「申請
    發明專利以規費繳納及前條（第二十二條）所規定之文件齊備之日為申請日。其
    說明書、圖示、宣誓書以外文本提出者，應於專利專責機關指定期日內補正中文
    本；在處分前補正者，以補正之日為文件齊備日」。又，有關專利申請案之補正
    ，同法第十八條第一項明文規定：「凡申請人為有關專利之申請及其他程序，延
    誤法定或指定之期間或不依限納費者，應不受理。但延誤指定期間或不依限納費
    在處分前補正者，仍應受理」。在八十三年十月三日經濟部令修正公布的專利法
    施行細則第十條第一至三項復分別規定：「申請文件定有程式者應依其程式」，
    「申請文件不符規定之程式或不明晰者，專利專責機關應於收文後通知申請人限
    期補正，未依限補正者，依本法第十八條第一項規定辦理」，以及「本法第十八
    條第一項所稱處分前，係指處分書發文前」。（三）依微生物專利寄存之規範目
    的而言，於中華民國行政院八十三年專利法修正草案中就第二十六條之部分曾說
    明：「：：：兼以是活的微生物，故非說明書或圖式可以充分完全描述，申請人
    須將申請發明專利之微生物寄存於具有公信力之機構並提出證明文件做為說明書
    之一部」，由此足見，「微生物寄存之主要目的旨在於補足說明書，俾以達成充
    分揭露之目的」，故其具有補充及從屬之性質。而專利法第二十六條之立法本旨
    既在使寄存證明文件做為說明書之從屬文件，則寄存證明文件提出時點所生之效
    力，亦應與說明書為同等之處置，以符合規範意旨。職是，專利法第二十二條所
    稱之說明書，在微生物發明專利之場合，尚應包括寄存證明文件，如該證明文件
    未於申請時提出，而於申請後補正，亦僅生修正前專利法第二十三條以文件齊備
    日為申請日之問題，寄存證明文件應為「得以補正之申請必要文件」，當無疑義
    。
二、在被告為任何行政處分之前，原告即已主動補正寄存證明文件之闕漏，依前揭專
    利法第十八條第一項暨施行細則第七條第一至三項之規定，原告向被告請求「以
    補正日為文件齊備日」，要非無據。（一）原告於八十四年八月三日向被告提出
    本案之專利申請時，在所呈送之日文說明書內即已載明了本發明所涉及之一株假
    單胞菌屬物種編號57-250（Pseudomonas sp.No.57-250）細菌株之國際寄存資料
    ，亦即該細菌株已被寄存於布達佩斯條約所認可之國際寄存機構—日本國立生命
    科學及人類科技研究所，故依前述第一項第（三）點所言，原告已有將申請發明
    專利之微生物寄存於具有公信力之機構，故並不損及「本發明之揭露有符合專利
    法第二十二條第三項對『說明書揭露充分性』所為規範」之事實。而原告將該微
    生物再另外寄存於中華民國境內之指定寄存機構，係為符合修正前專利法第二十
    三條與第二十六條對微生物發明之專利說明書所規定之形式要件，並未有變更本
    發明之實質內容。（二）對於一申請微生物發明專利之外國專利申請人，當其所
    請發明涉及一新穎之專利微生物時，必會依據布達佩斯條約之規定於說明書內記
    載該微生物之國際寄存資料。而當外國專利申請人欲以該說明書於中華民國提出
    專利申請，必須將該微生物再另外寄存於中華民國境內之指定寄存機構，此係針
    對八十三年專利法修正之另外行政考量來主動加以補正，並不表示該說明書缺乏
    微生物寄存資料，而揭漏不充分若依被告之見解，亦即外國人專利申請人於中華
    民國境內所為之寄存行為，將導致其所申請發明之說明書有變更實質內容之實，
    對於主張優先權之微生物發明專利申請案而言，其優先權文件內容會有國際寄存
    文件，而無中華民國境內所為之寄存資料，則該優先權文件之揭露內容豈不是被
    視為揭露不充分，如何能為優先權之主張？（三）八十四年之「專利申請文件補
    正事項管理作業要點」於第六點中規定：「專利申請案應備齊第二點第一款至第
    五款規定之文件及規費，始行取得申請日；其說明書圖式（或新式樣圖說）宣誓
    書以外文本提出者，應於指定期限內補正中譯本，逾期而在處分前補正者，以補
    正」之日為文件備齊日：：：外國人得以原文說明書先行提出」。由於原告係為
    一日本國籍法人，本案即係先以日文說明書提出專利申請，且在該日文說明書內
    已記載有本案所需要之國際寄存資料，原告於八十四年十月十一日將寄存證明文
    件正本乙份檢送至被告，並將該寄存資料登錄於說明書第三頁上，此係為對說明
    書之補正，而並未變更本案說明書之原有揭示內容。而且，不論是被告於八十四
    年四月十九日公告之「專利申請文件補正事項管理作業要點」或於八十七年一月
    十四日公告修正之「專利申請文件補正事項管理作業要點」，都未視寄存證明文
    件非為說明書可補正之文件。（四）依文意解釋而言，專利法第二十六條有關微
    生物發明專利應於申請前將微生物寄存及申請時附具寄存證明文件之規定，並未
    如同法第十八條明定未遵守時之法律效果再觀專利法於八十三年修正時之立法資
    料，亦全然未觸及此一問題。依「舉重以明輕」或「舉輕以明重」之法理，於申
    請時未提出專利之核心文件，即說明書，尚不構成不受理之事由，而申請時未提
    出從屬性之文件，即寄存證明文件，亦不應當然構成被告絕對不受理之事由。職
    是，依「明示其一排除其他」之法理，似難逕認應拒絕受理。然被告卻將原告所
    為之補正予以解釋為「俟後之補正，會涉及實質變更」，此足堪佐證被告就專利
    法第二十六條所為適用及解釋，已背離法律解釋原則。
三、被告對本案所為審查之延宕，對原告之合法權益已造成難以彌補之損失。（一）
    對於原告之主動補正，被告並沒有依前揭法條之規定立即處分本案，待原告已行
    補正將近一年之後，即八十五年九月十日，才發下台專（玖）○一○六八字第一
    三四九六四號核駁理由先行通知書，於內述明「實施本發明所使用之微生物Pseu
    domonas sp.No.57-250，其寄存日晚於本案之申請日，不符專利法第二十六條之
    規定」。被告就已治癒之程序瑕疵，以程序不備為理由而核駁之，實非所宜。（
    二）對於原告所提出「延後申請日至本案文件齊備日」之請求，被告亦不速為決
    定，而在原告提出上述請求也一年多之後，被告方於原處分中提引經濟部經（七
    九）訴六○九三○二號訴願決定書，向原告下達不准所請之處分。惟如原告於訴
    願書第六項理由中所陳要點，被告所提引之該訴願決定書顯然不能類推適用在本
    案上。被告對本案所為之行政裁量，不單有延宕審查之職責錯失，而致使原告已
    無補救之機，又依其對上揭法條之錯釋，而不准原告之請求，依法、用事均有未
    當之處、損及原告權益至甚。（三）迄至原告提起訴願，被告方表示：「申請前
    既未寄存，自不足以支持所申請有關微生物發明專利之相關申請專利範圍，屬發
    明未完成，非屬修正前專利法第二十三條所定得補正之事項」。但是，如原告於
    前述第二項第二十點所陳，本案提出專利申請之說明書內，實已存在有國際寄存
    資料，並不因原告另於中華民國境內所為之寄存，而造成說明書揭露內容之變更
    ，訴願機關不察及此，而竟認同被告所持：「俟後補正；會涉及實質變更」之錯
    誤見解，而維持原處分，實有認事未明之處。（四）被告本案之訴願階段才提出
    「專利申請後才補呈之寄存證明文件非屬專利法第二十三條所定得補正之事項，
    而應屬重新提出申請者」之說辭，一再訴願機關不察被告行政裁量之延宕，使原
    告錯失於八十三年立即重行提出專利申請之機會，對原告之合法權益，已造成損
    失。被告之失職處當非由原告來承擔，但一再訴願機關都漠視此點，而完全因循
    被告之意見來作成維持原處分的決定，其所為之行政處分自顯失公平。綜上所述
    ，請判決撤銷原處分及一再訴願決定等語。
被告答辯意旨略謂：
一、按「申請發明專利，由專利申請權人備具申請書、說明書、必要圖式及宣誓書，
    向專利專責機關申請之。」「申請權人為雇用人、受讓人或繼承人時，應明發
    明人姓名，並附具僱傭、受讓或繼承證明文件。」「申請發明專利以規費繳納及
    前條所規定之文件齊備之日為申請日。其說明書、圖式、宣誓書以外文本提出者
    ，應於專利專責機關指定期間內補正中文本；在處分前補正者，以補正之日為文
    件齊備日。」分別為專利法第二十二條第一、二項及修正前專利法第二十三條所
    明定。揆諸前揭規定可知取得申請日之要件係以規費繳納及申請書、說明書、必
    要圖式、宣誓書、申請權證明書等文件齊備送被告之日為準，並不含微生物寄存
    證明文件，且為法有明定之事項，不容申請人任意主張變更之。復按「申請有關
    微生物之發明專利，申請人應於申請前將該微生物寄存於專利專責機關指定之國
    內寄存機構，並於申請時附具寄存機構之寄存證明文件。」為修正前專利法第二
    十六條前段所明定。於其法定要件並已指明（一）應於申請前寄存於國內指定之
    寄存機構，(二)並於申請時附具寄存證明文件，未符法定要件者，應視為未寄存
    。從而倘申請人未於申請前寄存微生物，應視為未寄存，而有影響其案件經實體
    審查後得否准予專利之要件，尚非屬法定取得申請日之事項，故申請人縱於申請
    前未寄存或申請時未附具寄存證明且未為補正者，應視為微生物未寄存，且其專
    利案件應發交實體審查，而仍係以前揭修正前專利法第二十三條規定之文件齊備
    日為申請日，並非以微生物寄存證明補正之日為申請日，首予陳明。
二、查本案前於八十四年八月三日提出申請時並未聲明係有關微生物之申請案，雖於
    同年十月十一日補正八十四年十月九日寄存之微生物寄存證明至被告，因與前揭
    修正前專利法第二十六條規定之要件不合，應視為未寄存，而與本案實質上是否
    得准予專利有關，且因微生物寄存證明雖屬微生物發明專利之申請必要文件而為
    輔證說明書之用，惟其仍屬其他證明文件，並非修正前專利法第二十三條規定所
    列影響申請日取得之事項，即不因原告嗣後補正微生物寄存證明而影響申請日，
    並無修正前專利法第二十三條後段規定，在處分前補正者以補正之日為申請日之
    適用，而仍係以修正前專利法第二十三條規定之文件齊備之日為申請日，並非以
    寄存證明補正之日為申請日，故本案自仍應以八十四年八月三日為申請日。
三、復查以修正前專利法第二十六條係明定應於申請前將將微生物寄存於指定之國內
    寄存機構，且我國非屬布達佩斯條約之締約國，縱已寄存於國際寄存機構者，除
    我國國民無法取得該微生物，作為輔證說明書之用外，尚有不合法定應寄存於國
    內寄存機構之要件，且微生物寄存其性質與專利法第二十四條有關優先權係主張
    涉及新穎性認定之規定不同。再查微生物寄存證明文件於申請時未附具者，被告
    仍係依專利法施行細則第七條第一項規定通知補正，而申請人依限補正之證明文
    件，係於申請前寄存者，仍屬合於前揭修正前專利法第二十六條規定之法定要件
    ，尚非屬不可補正之文件。
四、（一）至原告主張修正前專利法第二十六條對於一有關微生物發明之專利申請案
    另特別規定一必要申請文件：寄存證明文件且寄存之主要目的在於補足說明書，
    俾以達成充分揭露之目的，是故寄存證明文件應為「得以補正之申請必要文件」
    當無疑義。而申請時未提出從屬性之文件即寄存證明文件，亦不應當然構成原處
    分機關絕對不受理之事由；復提於申請時未依修正前專利法第二十六條之規定檢
    送國內寄存證明文件，不問事後有無補正，原處分機關當然應一律拒絕受理。原
    告認為就有關微生物發明之專利申請文件，在被告為任何處分之前即已主動補正
    ，並據此提出「延後申請日至文件齊備日」之請求，於法應未有不合等語。（二
    ）原告復主張已有將申請發明專利之微生物寄存於具有公信力之機關亦即該細菌
    株已被寄存於布達佩斯條約所認可之國際寄存機構：日本國立生命科學及人類科
    技研究所，而當外國專利申請人欲以該說明書於中華民國提出專利申請，必須將
    該微生物再另外寄存於中華民國境內之指定寄存機構，此係針對八十三年專利法
    修正時之另外行政考量來主動加以補正。而本案提出專利申請之說明書內，實已
    存在有國際寄存資料，並不因原告另外於中華民國境內所為之寄存而造成說明書
    揭露內容之變更等語。復提對於主張優先權之微生物發明專利申請案而言，其優
    先權文件內只有國際寄存資料而無中華民國境內所為之寄存資料，則該優先權文
    件之揭露內容豈不是被視為揭露不充分等語。惟查申請前未寄存或申請時未附寄
    存證明文件者，依前揭修正前專利法第二十六條規定應視為微生物未寄存，而與
    本案實質上得否准予專利有關，原告指稱寄存證明文件應為「得以補正之申請必
    要文件」而影響本案申請日之取得，顯屬誤解，且微生物寄存證明是屬於「專利
    申請文件補正事項管理作業要點」第二點第十一款規定之「其他證明文件」，若
    申請時未備具，而於被告指定期限內補正者，倘其寄存日期係於提出申請之日前
    ，仍屬符合前揭修正前專利法第二十六條規定之法定要件，從而未於申請時附具
    微生物寄存證明文件，並非當然發生失權效果，惟於申請前未寄存，或經被告通
    知補正寄存證明文件而未補正者，方視為未寄存；倘係申請時未備具，而於被告
    指定期限內補正，提出申請前已寄存國內機構之寄存證明，仍屬符合修正前專利
    法第二十六條規定之要件。顯此寄存證明非原告所指之修正前專利法二十三條「
    得以補正之申請必要文件」，且此項補正非屬違反修正前專利法第二十三條規定
    ，而影響本案申請日之取得，更無以補正之日為申請日規定之適用，原告所提係
    屬混淆誤用，所辯實不足採。再查本案係有關微生物專利之申請，而微生物為一
    生命體，無法如一般物品循法再造，若熟習相關技術者不能取得該微生物，則必
    無法據以實施該發明，因此依法應將微生物寄存於指定之國內寄存機構，並容許
    國人透過一定途徑取得該微生物，藉以實施該發明，乃為專利制度之本質所在，
    再者我國非屬布達佩斯條約締約國，縱已寄存於國際寄存機構者，姑不論我國國
    民無法依正當途徑取得該微生物而重複實施該發明，其與修正前專利法第二十六
    條前段規定，申請人應於申請前將該微生物寄存於專利專責機關指定之國內寄存
    機關相違。復查專利法中優先權及微生物寄存之意義及規定大相逕庭，並無優先
    權證明文件內容已揭露即無庸於申請前寄存規定之適用。原告將優先權證明文件
    及寄存證明文件做一勉強對照，且與系爭全然無涉，顯屬混淆誤用，所辯不足採
    。綜上所述，請判決駁回原告之訴等語。
    理  由
按「申請發明專利，由專利申請權人備其申請書、說明書、必要圖式及宣誓書，向專
利專責機關申請之。」「申請權人為雇用人、受讓人或繼承人時，應明發明人姓名
，並附具僱傭、受讓或繼承證明文件。」「申請發明專利以規費繳納及前條所規定之
文件齊備之目為申請日。其說明書、圖式、宣誓書以外文本提出者，應於專利專責機
關指定期間內補正中文本；在處分前補正者，以補正之日為文件齊備日。」為專利法
第二十二條第一項、第二項及修正前專利法第二十三條所明定。本件原告於八十四年
八月三日以「新穎抗生物質及其製造方法」，向被告申請發明專利，經被告編為第0
000000號審查，不予專利。原告申經再審查，並申請以其補送微生物寄存證明
書日期八十四年十月十一日為本案申請日。被告八十七年八月十七日（八七）台專（
玖）○一○七三字第一二七六五○號專利再審查案核駁理由先行通知書通知原告，略
以依修正前專利法第二十三條規定，申請日之取得屬法律規定之事項，不得任意主張
變更，所請延後申請日一事，歉難照准等語。原告不服，乃循序提起本件行政訴訟，
主張如事實欄所載。經查（一）、本件原告不服被告否准延後申請日之申請，以寄存
證明文件非不得補正，而該證明文件應於申請時附具，亦非屬法定不變期間，難謂未
於申請時附具寄存證明文件，即當然發生失權效果，其在被告為處分前，已主動補正
寄存證明文件之闕漏，請求以補正日為文件齊備日，要非無據等語，訴經經濟部訴願
決定，以專利說明書應載明有關之先前技術、發明之目的、技術內容、特點及功效，
使熟習該項技術者能瞭解其內容並可據以實施。本件係有關微生物專利之申請，而微
生物為一生命體，無法像物品般循一定程序再造，若熟習相關技術者不能取得該微生
物，則必然無法據以實施該發明，因此必須將微生物寄存於一指定機構，並容許任何
人均能透過一定之途徑取得該微生物，藉以實施該發明，故有關微生物之專利申請人
均有依法寄存之義務，以符合說明書揭示內容之法定要件。又修正前專利法第二十六
條前段規定，申請有關微生物之發明專利，申請人應於申請前將該微生物寄存於專利
專責機關指定之國內寄存機構，並於申請時附具寄存機構之寄存證明文件。本件姑不
論原告於八十四年八月三日提出本案專利之申請時並未聲明係有關微生物之申請案，
至其於八十四年十月十一日將八十四年十月九日寄存之微生物寄存證明送被告，並申
請以寄存證明補正日八十四年十月十一日為申請日，然其申請前既未寄存，自不足以
支持其所申請有關微生物發明專利之相關申請範圍，非屬修正前專利法第二十三條所
定得補正之事項，而屬應重新提出申請者。即難以嗣後寄存之證明文件主張延後申請
日。被告以申請延後本案申請日至八十四年十月十一日，歉難照准，於法並無違誤。
又原告主張微生物寄存係屬得為補正事項等語，與修正前專利法第二十六條前段規定
：「申請有關微生物之發明專利，申請人應於申請前將該微生物寄存於專利專責機關
指定之國內寄存機構，並於申請時附具寄存機構之寄存證明文件。」，尚有未合。（
二）、綜上所述，原告所訴各節，尚無可採，被告所為原處分，揆諸首揭規定及說明
，洵無違誤，一再訴願決定遞予維持，俱無不妥。原告起訴論旨，難認有理由，應予
駁回。
據上論結，本件原告之訴為無理由，爰依行政訴訟法施行法第二條、行政訴訟法第九
十八條第三項前段，判決如主文。
中    華    民    國      九十      年      十二      月    二十七      日
                    最 高 行 政 法 院  第 四 庭
                                審 判 長 法  官      葉  振  權
                                         法  官      黃  璽  君
                                         法  官      吳  錦  龍
                                         法  官      劉  鑫  楨
                                         法  官      吳  明  鴻
右  正  本  證  明  與  原  本  無  異
                                         法院書記官  陳  盛  信
中    華    民    國      九十      年      十二      月    二十八      日


司法院資訊處製作；財團法人民間司法改革基金會備份。
